【裁判字號】    97,上易,1734
【裁判日期】    971022
【裁判案由】    詐欺
【裁判全文】
臺灣高等法院臺中分院刑事判決        97年度上易字第1734號
上  訴  人
即  被  告  乙○○
上列上訴人因詐欺案件，不服臺灣彰化地方法院97年度易字第90
0號中華民國97年8月14日第一審判決（起訴案號：臺灣彰化地方
法院檢察署97年度偵字第3218號），提起上訴，本院判決如下：
    主  文
上訴駁回。
乙○○緩刑貳年。
    事實及理由
一、本案經本院審理結果，認第一審判決認事用法並無不當，量
    刑亦屬妥適，應予維持，並引用第一審判決書之記載（如附
    件）。
二、上訴人即被告（下簡稱被告）乙○○上訴意旨略以：伊所有
    行動電話卡確實於民國93年10月間因休假回鄉探望孩子，在
    田中鎮夜市遺失，當時有向田中警局報案，一時驚慌也不知
    遺失物項是否報齊，隨即前往高雄工作，事隔多時於今年接
    獲家人通知，在新竹偵訊（應係新竹市警察局第一分局偵查
    隊詢問時）才知當時在夜市所遺失之電話卡被人拿去作為詐
    騙工具，伊實無幫助詐欺取財犯行云云。惟查，被告就其所
    有0000000000號行動電話SIM 卡究係於何時地遭竊或遺失，
    於警、偵訊及原審審理時所供情節已有不符，業經原審於判
    決理由欄一、(二)內詳細敘明，已難期其何者供述為真。況且
    ，原審根據被告所提出其於93年10月17日22時許，向彰化縣
    警察局田中分局報案竊盜之受理刑事案件報案三聯單1 份，
    而向該分局函索被告彼時之報案資料查知，被告於發覺機車
    置物箱遭人撬開並竊走皮包，隨即報案，然其報案失竊物品
    並無被告所指之SIM卡，有該函覆資料附卷（原審卷第18、2
    1 頁）可稽，且觀被告報案時指稱遭竊物品細目甚多，數量
    具體，則被告上開SIM 卡是否於該次皮包遭竊時亦同時被竊
    ，不無可疑；且如被告於該次皮包遭竊時連同本案SIM 卡亦
    一同遭竊，被告已知應當向警局報案，亦知要打電話予遠傳
    電信股份有限公司（下簡稱遠傳公司）告知上情，何以遠傳
    公司並無被告掛失或補卡之紀錄？再者，被告所有之上開SI
    M卡於93年2月27日啟用後，於96年8月11 日停機，有該門號
    基本資料1 份在卷（偵卷第26頁）可參，果如被告於原審所
    辯於遭竊後，曾接獲詐欺集團成員來電才知皮包掉了，並質
    疑是否為該詐欺集團人員撿到該皮包（原審卷第12背）云云
    ，則詐欺集團成員如確實「拾獲」或「竊取」該SIM 卡，並
    於96年8月8日作為行騙被害人甲○○之工具，被害人並因此
    於翌日匯款新臺幣（下同）1萬1千元而詐欺取財得逞，又豈
    有可能於詐騙得手後特意再替被告作停機之動作；而如該SI
    M卡確實於93年10月17日遭竊，竊賊又豈有可能適於96年8月
    11日被害人匯款後隔3 日，再特為停機之理，以上各情均與
    常理、經驗法則有違，而不足採。足見被告應係將其所有之
    上開SIM 卡交予某真實姓名年籍均不詳之成年人，應堪認定
    。被告上訴意旨猶仍陳稱本案SIM 卡確係遺失，並無幫助詐
    欺取財犯行云云，為無可採。至被告雖聲請傳訊證人蕭俊逢
    為證，然蕭俊逢於警、偵訊時即已坦承有將女兒蕭如茵帳戶
    以8 千元代價出售予詐欺集團成員（臺灣新竹地方法院96年
    度偵字第6521號卷第14、41頁），致被害人甲○○遭騙後匯
    入上開帳戶內，故其自無法證明是否如被告所述其SIM 卡遭
    竊或遺失之事，本院認無傳訊該名證人之必要，附此敘明。
三、查被告前未曾受有期徒刑以上刑之宣告，有臺灣高等法院被
    告前案紀錄表1 紙在卷可徵，係初犯，雖被告否認犯罪不足
    取，惟被告學歷僅國中畢業，職業工，此觀被告之警詢筆錄
    「教育程度」、「職業」欄記載可明，其社經地位、智識程
    度俱不高，且本案詐騙被害人之主謀並未查獲，實際獲利者
    當係下手實施詐欺取財之行為人，依現有事證尚無法證明被
    告自此次詐騙被害人之財物有何獲利，惟被告於本院行準備
    程序時業已就被害人所受損失予以全額賠償，當庭交付1 萬
    1 千元予被害人收執，對其所為已有所彌補，被害人亦表示
    對科刑範圍沒有意見（參本院卷第26背），如逕科以原審所
    量處之有期徒刑6 月得易科罰金者，亦多達18萬元，對於升
    斗小民而言，經濟上無啻雪上加霜，如因無法易科罰金而入
    獄服刑，家中頓失經濟及精神支柱，造成社會問題，亦非樂
    見，是本院審酌上情，認被告經此偵審教訓當益知戒慎而無
    再犯之虞，認原審所量處之宣告刑，以暫不執行為適當，爰
    併予宣告緩刑2年，以勵自新。
四、據上論斷，應依刑事訴訟法第373條、第368條，刑法第74
    條第1項第1款，判決如主文。
本案經檢察官丙○○到庭執行職務。
中    華    民    國    97    年    10    月    22    日
            刑事第九庭    審判長法  官  江  德  千
                                法  官  康  應  龍
                                法  官  賴  妙  雲
上列正本證明與原本無異。
不得上訴。
                                書記官  蘇  昭  文
中    華    民    國    97    年    10    月    22    日
【附錄論罪科刑法條】
刑法第三百三十九條第一項
第  339 條  （普通詐欺罪）
            意圖為自己或第三人不法之所有，以詐術使人將本
            人或第三人之物交付者，處五年以下有期徒刑、拘
            役或科或併科一千元以下罰金。
附件：
臺灣彰化地方法院刑事判決               97年度易字第900號
公  訴  人  臺灣彰化地方法院檢察署檢察官
被      告  乙○○  女  37歲（民國○○年○月○○日生）
                    身分證統一編號：Ｚ000000000號
                    住彰化縣田中鎮○○路○段500號
                    居彰化縣田中鎮新民里沙崙292巷3號
上列被告因詐欺案件，經檢察官提起公訴（97年度偵字第3218號
），本院判決如下：
    主  文
乙○○幫助意圖為自己不法之所有，以詐術使人將本人之物交付
，處有期徒刑陸月，如易科罰金，以新臺幣壹仟元折算壹日。
    犯罪事實
一、乙○○平日經由新聞媒體報導可知不法詐騙集團經常以電話
    與被害人聯繫，假借中獎或退稅等名義指示被害人轉帳或匯
    款，政府近來亦大力宣導民眾接獲詐財或恐嚇電話之因應之
    道，且明知申請行動電話門號並無特殊限制，任何人均得以
    自己名義申請行動電話門號使用，對於不以自己名義申請門
    號反而要求借用或收購他人申辦之行動電話門號使用者，應
    可預見該人取得行動電話門號之目的可能係為掩飾不法犯行
    ，避免犯罪行為人曝光以逃避執法人員查緝，而提供自己申
    請之行動電話門號予陌生人士或與自己不具密切信賴關係之
    人使用，可能被利用作為恐嚇或詐騙之犯罪工具，其在能預
    見某真實姓名、年籍及住居所均不詳之成年人收受行動電話
    門號卡之目的，係欲隱匿真實身分，以供犯罪集團進行詐欺
    犯罪所用下，猶萌生基於幫助他人詐欺取財之不確定故意，
    而其發生並不違背其本意之認識下，竟不顧他人所可能遭受
    之危害，容任他人藉以遂行犯罪，於民國96年8月間某日（
    同月8日以前），在不詳地點，將其於93年2月27日，向遠傳
    電信股份有限公司申辦門號0000000000號行動電話門號之門
    號SIM卡，提供予真實姓名年籍不詳之成年人使用，容任對
    方及其所屬詐欺集團成員作為詐欺取財之工具。嗣對方及其
    所屬之詐騙集團取得上開行動電話門號卡後，即基於共同意
    圖為自己不法所有之犯意聯絡，於96年8月8日起，在網路遊
    戲基地新天上碑聯邦討論版內，刊登拍賣新天上碑網路遊戲
    寶物之廣告，適甲○○見該廣告即撥打廣告上所留乙○○申
    辦之前開0000000000電話與對方聯絡，經對方告知價格為新
    臺幣（下同）1萬1000元，致甲○○陷於錯誤，遂依指示於
    96年8月9日下午1時29分自網路匯款1萬1000元至蕭俊逢（另
    聲請簡易判決處刑）所使用之蕭如茵臺灣郵政股份有限公司
    彰化田中郵局局號0000000號、帳號0000000號帳戶內，所匯
    款項旋即遭人提領一空，嗣甲○○察覺有異，始知受騙。
二、案經新竹市警察局第一分局報告臺灣新竹地方法院檢察署呈
    請臺灣高等法院檢察署檢察長核轉臺灣彰化地方法院檢察署
    檢察官偵查起訴。
    理  由
一、訊據被告乙○○固坦承有申辦上開門號SIM卡，惟矢口否認
    有何幫助詐欺取財犯行，辯稱：其手機門號早已丟掉，是在
    田中鎮的夜市掉的，有報警，沒有提供門號給詐騙集團云云
    。經查：
  (一)有關被害人甲○○上開遭詐騙之事實，業經證人即被害人甲
    ○○證述綦詳，並有上開電腦網路討論板文字紀錄、被告上
    開行動電話基本資料、同案被告蕭俊逢所使用之蕭如茵上開
    帳戶之開戶基本資料及交易資料查詢單等件附卷可稽，足認
    被害人甲○○確有與被告上開申設之行動電話聯絡而遭詐騙
    匯款之詐欺取財事實無誤。
  (二)又被告雖辯稱：其行動電話門號卡係不見了，有於93年10月
    17日因失竊報警云云。但查：被告於警、偵訊時係稱：「於
    1年前在彰化縣田中鎮遺失，當時我有打電話給遠傳公司，
    但該公司並沒有幫我掛失，只說要補1張卡給我」等語（見
    新竹偵卷第17、40頁），於本院卻稱：「（電話有掛失？）
    我有打電話去，但是他們說看是否可以找到，但是我在外地
    工作，所以我忘記了」等語，繼稱：「（失竊報案當時為何
    沒說電話卡失竊？）我當時沒有記得我當時有何東西遺失，
    本案發生時新竹分局告訴我時，我才記得我有這張卡沒有用
    ，是警局問我我才想起來」等語，又改稱：「我當時丟掉時
    ，人在高屏工作，我在93年的時候，我有打電話到遠傳，但
    是他叫我回來田中辦理遺失，後來我忘了，我記得我有一次
    皮包掉了，我有報案，我想說是否是那次掉的」等語（見本
    院97年7月31日審理筆錄第5、6、7頁），被告就其上開帳戶
    遺失及發現遺失之情節，究係何時遺失？失竊當時即已發現
    電話卡遺失？或是本案發生後警局詢問時才想起來電話卡遺
    失？前後所述完全不同，顯有可疑，又上開門號無掛失或補
    卡之紀錄，有遠傳電信股份有限公司95年12月3日遠傳（企
    營）字第096 1110 6517號函1紙在卷可稽（見新竹偵卷第34
    頁），另被告上開失竊報警時所指遺失之物為：現金2000元
    、田中郵局存摺1本、中國商銀存摺1本、提款卡1張、身分
    證2張、健保卡1張、汽機車駕駛執照1張、汽車行照1張、印
    章3枚、信用卡2張等物，有彰化縣警察局田中分局97年6月
    29日田警分偵字第097 0010209號函、及所附93年10月17日
    報案筆錄，現場勘查紀錄表，偵查情形報告表、訪查紀錄表
    ，現場圖等件可按（見本院卷），依上所述，並無有關上開
    門號掛失、補卡紀錄，且被告上開失竊報警時所指之眾多遺
    失之物，亦不包括上開門號卡，如被告於遺失電話卡當時即
    已發覺，何以未向電話公司掛失？何以未在報警時提及？且
    衡以常情，被告係智識正常之成年人，當知電話卡一旦遺失
    而脫離自己之持有，即有可能遭第三人於取得後擅自使用，
    被告對此自當知之甚稔，豈有可能不隨時注意電話卡之保管
    ，甚且不即時掛失、或於報警時提及，而徒增該電話卡遭他
    人冒用之困擾，凡此種種，被告上開所辯實均與一般常情有
    違，難以採信。
  (三)綜上所述，被告上開所辯，無非事後卸飾之詞，不足採信，
    堪認被告應係在96年8月間某日（同月8日以前），將其上開
    電話卡交付他人使用。
二、按刑法上之故意，分直接故意（確定故意）與間接故意（不
    確定故意），「行為人對於構成犯罪之事實，明知並有意使
    其發生者」為直接故意，「行為人對於構成犯罪之事實，預
    見其發生而其發生並不違背其本意者」為間接故意；近年來
    詐騙集團經常透過電話與被害人聯繫行騙之新聞，業經媒體
    廣為報導，政府亦大力宣導民眾接獲詐財或恐嚇電話之因應
    之道，且申請行動電話門號並無特殊限制，任何人只需提出
    身分證及駕照、健保卡等證件即得以自己名義申請門號使用
    ，此為眾所週知之事實，則依一般人之社會生活經驗，若係
    供日常通訊使用之行動電話門號，原可自行向電信公司申請
    ，而無向他人借用或收購門號之必要，苟見他人不以自己名
    義申請門號，反而徵求不特定人之行動電話門號使用，衡情
    當知渠等取得之行動電話門號乃被利用從事與財產有關之犯
    罪，供掩飾不法犯行，避免犯罪行為人曝光以逃避執法人員
    查緝，被告係智識正常之成年人，對前述情形應知之甚詳，
    其竟提供自己申請之電話門號予真實姓名年籍不詳之成年人
    使用，由此顯見被告對於該姓名、年籍及住居所均不詳之成
    年人及其所屬之詐欺集團成員係將其上開電話卡用以實施詐
    欺犯行，當可預見，且被告對於該詐欺集團成員利用其上開
    電話卡向他人詐取財物，並無違背其本意，是被告主觀上應
    具有幫助他人詐取財物之不確定故意甚明。本件事證明確，
    被告上開幫助詐欺取財之犯行應堪認定。
三、查本件該真實姓名、年籍及住居所均不詳之成年人及其所屬
    之詐欺集團成員，基於為自己不法所有之犯意，以詐騙被害
    人而取得財物之所為，自係犯刑法第339條第1項之詐欺取財
    罪。被告將其上開電話卡交給該真實姓名、年籍及住居所均
    不詳之成年人及其所屬之詐欺集團成員，以供向他人詐騙財
    物，顯係基於幫助他人詐欺取財之犯意，且所為提供上開帳
    戶予他人之行為屬刑法詐欺取財罪構成要件以外之行為，其
    既以幫助他人犯罪之意思而參與犯罪構成要件以外之行為，
    故核被告所為，係犯刑法第30條第1項、第339條第1項之幫
    助詐欺取財罪。又被告為幫助犯，爰依同法第30條第2項之
    規定減輕其刑。爰審酌被告之平日素行，其任意提供電話卡
    予不法份子使用，且其所提供電話卡非但幫助詐騙者遂行詐
    財目的，同時使詐欺者得以隱匿其真實身分，減少遭查獲之
    風險，愈使其肆無忌憚，加深犯罪之猖獗，及其犯後否認犯
    行之態度等一切情狀，量處如主文所示之刑，並諭知易科罰
    金之折算標準。
據上論斷，應依刑事訴訟法第299條第1項前段，刑法第30條第1
項、第2項、第339條第1項、第41條第1項前段，刑法施行法第1
條之1，判決如主文。
本案經檢察官余建國到庭執行職務。
中    華    民    國    97    年    8     月    14    日
                  刑事第五庭  審判長法官       余仕明
                              法      官       簡婉倫
                              法      官       楊舒嵐
以上正本證明與原本無異。
如不服本判決，應於判決送達後10日內，向本院提出上訴書狀，
上訴書狀應「敘述具體上訴理由」，並按他造當事人之人數附繕
本。「切勿逕送上級法院」。
告訴人或被害人對於判決如有不服具備理由請求檢察官上訴者，
其上訴期間之計算係以檢察官收受判決正本之日期為準。
中    華    民    國    97    年    8     月    14    日
                              書  記  官       黃幼華


司法院資訊處製作；財團法人民間司法改革基金會備份。
